臺灣士林地方法院民事判決
110年度訴字第530號
原      告  中華開發資產管理股份有限公司

法定代理人  丙○○  
訴訟代理人  乙○○  

被      告  甲○○  
訴訟代理人  王東山律師
複 代理 人  李美寬律師
被      告  丁○○  
上列當事人間請求塗銷抵押權登記等事件，本院於民國111年6月
13日言詞辯論終結，判決如下：
    主      文
確認被告甲○○對被告丙○○就如附表所示之不動產，於民國一百零
七年十一月十五日設定擔保債權總金額新臺幣肆佰玖拾陸萬伍仟
伍佰伍拾伍元之最高限額抵押權及所擔保之債權不存在。
被告甲○○應將前項最高限額抵押權登記予以塗銷。
訴訟費用由被告負擔。
　　事實及理由
壹、程序方面
一、按當事人喪失訴訟能力或法定代理人死亡或其代理權消滅者
    ，訴訟程序在有法定代理人或取得訴訟能力之本人承受其訴
    訟以前當然停止；聲明承受訴訟，應提出書狀於受訴法院，
    由法院送達於他造，民事訴訟法第170條及第176條分別定有
    明文。查，原告之法定代理人原為李天送，於訴訟繫屬期間
    變更為乙○○，此有原告之公司變更登記表可查（見本院卷第
    167頁至第169-1頁），並據乙○○提出書狀聲明承受訴訟（見
    本院卷第165頁），核無不合，應予准許。
二、被告丙○○（下就被告2人合稱為被告，如單指其一則逕稱姓
    名）經合法通知，無正當理由未於言詞辯論期日到場，核無
    民事訴訟法第386條各款所列情形，爰依原告之聲請，由其
    一造辯論而為判決。
貳、實體方面
一、原告主張：伊於民國93年2月6日受讓訴外人臺灣省合作金庫
    （現更名為合作金庫銀行股份有限公司，下稱合作金庫銀行
    ）對丙○○之全部債權，並依金融機構合併法第15條第1項第1
    款、第18條第3項規定，將債權讓與之通知公告登報，截至
    伊提起本件訴訟為止，丙○○尚積欠本金新臺幣（下同）119
    萬3,288元及其利息、違約金（下稱系爭債權）未為清償，
    是伊為丙○○之債權人。經伊執債權憑證對丙○○之財產聲請強
    制執行後，本院以109年度司執字第47500號強制執行事件（
    下稱系爭強制執行事件）受理在案，惟丙○○所有如附表所示
    之不動產（下稱系爭不動產）前於107年11月15日，經甲○○
    以讓與為原因，設定擔保債權總金額為最高限額496萬5,555
    元之最高限額抵押權（下稱系爭抵押權，收件字號為臺北市
    松山地政事務所107年南港字第86500號），而系爭不動產經
    鑑價後，核定之拍賣最低價額僅221萬8,791元，不足以清償
    系爭抵押權所擔保之債權及執行費用，致無拍賣實益，是系
    爭抵押權之存在與否，業已影響伊受償之權利。然甲○○並未
    舉證證明系爭抵押權所擔保之債權存在，基於抵押權之從屬
    性，系爭抵押權應失所附麗；又縱系爭抵押權所擔保之債權
    並非不存在，上開債權請求權亦因罹於時效而消滅，伊得代
    位丙○○主張時效抗辯。丙○○怠於行使權利，伊本於債權人地
    位，自得代位丙○○起訴請求確認被告間以系爭抵押權所擔保
    之債權不存在，依民法第242條、第767條第1項中段規定，
    求為判命甲○○應塗銷系爭抵押權之登記等語。並聲明：㈠確
    認甲○○對丙○○所有之系爭不動產上所設定之系爭抵押權及所
    擔保之債權不存在；㈡甲○○應塗銷系爭抵押權登記。
二、甲○○則以：丙○○前對訴外人丁○○負有496萬5,555元之債務，
    經協商後，丁○○同意以420萬元作為全部清償之金額，伊給
    付款項予丁○○作為受讓債權之對價後，丁○○即將對丙○○之債
    權及系爭抵押權一併讓與伊，丙○○並於107年11月15日簽發
    票號為CH0000000號、票面金額為420萬元之本票1紙（下稱
    系爭本票）予伊，作為債權讓與之憑證，是系爭抵押權所擔
    保之債權即為伊受讓取得之債權。且丙○○因其他債權人聲請
    強制執行，經本院108年度司執字第7305號強制執行事件受
    理後，伊以系爭抵押權人身份聲明參與分配，亦陸續受分配
    144萬8,401元（含執行費用1萬1,495元）、9萬6,592元（含
    執行費用767元）。而原告同為上開執行事件之併案債權人
    ，於上開執行事件作成分配表後，並未對伊受分配之債權提
    出異議，益證伊對丙○○確有系爭抵押權所擔保之債權存在等
    語，資為抗辯，並聲明：原告之訴駁回。
三、丙○○未於言詞辯論期日到場，亦未提出書狀作何聲明或陳述
    。
四、兩造不爭執事項（見本院卷第299頁至第300頁，並依本院論
    述之妥適，而調整文字及內容）：
㈠、原告於93年2月6日受讓取得合作金庫銀行對丙○○之全部債權
    ，並依金融機構合併法第15條第1項第1款、第18條第3項規
    定，將本件債權讓與通知公告登報，截至原告提起本件訴訟
    為止，丙○○尚積欠本金119萬3,288元及利息、違約金未為清
    償。又經原告對丙○○之財產聲請強制執行，因系爭不動產已
    設定系爭抵押權予甲○○，致拍賣無實益，原告無從逕為拍賣
    系爭不動產取償。
㈡、甲○○前於107年11月15日，以讓與為原因，登記取得擔保債權
    總金額496萬5,555元、存續期間86年5月24日至96年5月23日
    、利息依照契約約定、無遲延利息及違約金約定之系爭抵押
    權。
㈢、丁○○於107年2月6日出具債務確定證明書1紙予甲○○。
㈣、丙○○另積欠訴外人呂牧穗等人債務，經其等聲請強制執行，
    本院以108年度司執字第7305號強制執行事件受理在案，甲○○以系爭抵押權人身分參與分配，分別於109年3月19日、同
    年7月10日獲分配144萬8,401元（含執行費1萬1,495元）、9
    萬6,592元（含執行費767元）。原告亦為上開強制執行事件
    之併案債權人，於上開強制執行事件作成分配表後，並未就
    甲○○受分配之債權提出異議。
㈤、丙○○於107年11月15日簽發系爭本票予甲○○，兩者為直接前後
    手關係。
五、本院之判斷：
㈠、按確認法律關係之訴，非原告有即受確認判決之法律上利益
    者，不得提起之，民事訴訟法第247條第1項前段定有明文。
    又上開規定所謂即受確認判決之法律上利益，係指因法律關
    係之存否不明確，致原告在私法上之地位有受侵害之危險，
    而此項危險得以對於被告之確認判決除去之者而言，故確認
    法律關係成立或不成立之訴，苟具備前開要件，即得謂有受
    確認判決之法律上利益，縱其所求確認者為他人間之法律關
    係，亦非不得提起（最高法院42年台上字第1031號判例參照
    ）。本件原告主張系爭抵押權及所擔保之債權均不存在，甲○○應塗銷系爭抵押權登記等節，既為甲○○以上開情詞所否認
    ，顯見就系爭抵押權及其所擔保之債權存否即不明確，致原
    告在私法上之地位有受侵害之危險，而此項危險得以其對被
    告之確認判決予以除去，原告提起本件確認之訴，自有即受
    確認判決之法律上利益，合先敘明。
㈡、次按確認法律關係不存在之訴，如被告主張其法律關係存在
    時，應由被告負舉證責任。又抵押權為擔保物權之一種，於
    該抵押權擔保期間，須有擔保之債權存在，倘擔保債權並未
    發生，其抵押權即失所附麗。再當事人之一方提起消極確認
    之訴，求為確認抵押權所擔保之債權不存在，主張債權存在
    之一方，應就其與他方間有抵押權所擔保之債權存在之事實
    負舉證責任（最高法院98年度台上字第1265號、103年度台
    上字第1451號、106年度台上字第822號判決要旨參照）。本
    件原告訴請確認系爭抵押權及所擔保之債權不存在，核其性
    質為消極確認之訴，自應由甲○○就系爭抵押權及所擔保之債
    權存在之事實負舉證責任。經查：
　1.按最高限額抵押權所擔保之原債權，因約定之原債權確定期
    日屆至而確定，民法第881之12條第1項第1款定有明文。次 
     按不動產最高限額抵押權登記之存續期間一旦屆滿，該抵
    押權所擔保之原債權即因而歸於確定，並回復抵押權之從屬
    性（最高法院109年度台抗字第1376號裁定意旨參照）。查
    ，系爭抵押權定有權利存續期間，為自86年5月24日至96年5
    月23日止，是必於上開存續期間內發生之債權，且在最高限
    額496萬5,555元之範圍內，始為系爭抵押權之擔保效力所及
    。而系爭抵押權登記存續期間既於96年5月23日屆滿，所擔
    保之債權於是日即歸於確定，系爭抵押權成為普通抵押權，
    其從屬性因而回復，合先敘明。
　2.再按稱消費借貸者，謂當事人一方移轉金錢或其他代替物之
    所有權於他方，而約定他方以種類、品質、數量相同之物返
    還之契約，民法第474條第1項定有明文。是倘當事人主張與
    他方有消費借貸關係存在者，應就借貸意思為互相表示合致
    及借款業已交付之事實，均負舉證之責任。甲○○雖以系爭抵
    押權所擔保之債權為其自丁○○受讓取得之債權，且上開債權
    經部分受償後，迄今尚未清償完畢等情為辯，並執丁○○107
    年2月6日出具之債務確定證明書為據（見本院卷第129頁）
    。惟查，被告辦理系爭抵押權移轉登記申請時，固一併提出
    丁○○107年2月6日出具之債務確定證明書1紙予臺北市松山地
    政事務所備查，有臺北市松山地政事務所110年5月14日北市
    松地籍字第1107006968號函暨所附系爭抵押權登記申請案相
    關資料可參（見本院卷第124頁至第129頁）。而丁○○出具之
    上開債務確定證明書內容雖載：「查，台端於107年2月6日
    代為清償債務人丙○○對本人所負債務新台幣4,965,555元正
    ，本人對債務人之債權已依法於台端代為清償後移轉予台端
    。特此證明。（86年南港字第00000-0號抵押權所擔保之債
    權業已確定）」等語，然此僅足證明丁○○曾以書面為前述願
    將對丙○○之債權讓與甲○○之意思表示，尚不能證明丁○○確有
    基於與丙○○消費借貸之合意，而交付借款496萬5,555元予丙○○之行為，遑論以此推認甲○○確已受讓取得丁○○對丙○○之上
    開消費借貸債權。而被告雖聲請傳喚丁○○到庭作證，丁○○經
    本院合法通知後，並未到庭，僅於111年4月11日出具民事陳
    報狀1紙，表示不便到庭，確有甲○○代丙○○清償債務一事云
    云（見本院卷第302頁）。然丁○○上開所為，僅為證人於法
    院外之書面陳述，然其並未踐行應具結並將結文附於書狀，
    經公證人認證後提出等程序，核與民事訴訟法第305條第6項
    規定不符，自不足作為對被告有利認定之依據，併此敘明。
　3.甲○○雖另以其執有丙○○所簽立之系爭本票（見本院卷第238
    頁至第239頁），可作為其有受讓取得丁○○對丙○○上開債權
    之證明云云為辯。然系爭本票為無記名本票，票面金額420
    萬元亦與系爭抵押權所定最高限額範圍及丁○○出具債務確定
    書所載債權金額496萬5,555元均不相合，加以票據為無因證
    券，當事人授受票據之實質原因甚多，在客觀上之原因或為
    買賣，或為贈與，或為借用，或為確保當事人間已存在之法
    律關係，或為消滅既存之法律關係；在主觀上之原因（目的
    ）或以清償為目的，或以融資為目的，或以贈與為目的，或
    以借予他人使用為目的，或以擔保自己或他人債務為目的，
    情狀千殊，不一而足，非僅囿於因收受借款而簽發一端，尚
    不能單憑票據之授受作為執票人與發票人間有消費借貸關係
    存在之證明。因此，票據之持有人倘主張其對發票人存在有
    如票載金額之消費借貸關係，而經他造當事人即其他債權人
    否認時，執票人自應就借款已如數交付之事實，負舉證責任
    ，是甲○○既未提出其他證據證明已如數交付借款之事實，僅
    單憑其執有系爭本票乙情，要難作為與丙○○間確有消費借貸
    關係存在之證明。況甲○○所稱給付予丁○○作為受讓債權對價
    之金額達420萬元，數額非小，酌之丁○○為丙○○之妹婿，甲○○則為丙○○之女婿，業經甲○○陳述明確，且有丙○○等人之戶
    籍資料可查（附於本院限制閱覽卷宗），堪認渠等關係緊密
    ，若有合意成立消費借貸契約或為債權之讓與，縱未書立借
    據、借款契約或其他收款單據等文件，衡諸經驗及論理法則
    ，亦應有取款紀錄或轉帳匯款紀錄等金流可稽，惟甲○○自始
    未能提出任何金流紀錄或其他證據以為證明確有前揭款項交
    付之事實，自無從認定系爭抵押權所擔保之債權確實存在，
    原告請求確認系爭抵押權所擔保之債權不存在，應屬有據。
㈢、末按所有人對於妨害其所有權者，得請求除去之，民法第767
    條第1項中段定有明文。又抵押權為擔保物權，以擔保之債
    權存在為前提，倘擔保債權並未發生，抵押權即失所附麗，
    縱有抵押權登記，亦屬無效，該抵押權設定之存在對於所有
    權行使之圓滿性有所妨害，抵押人得請求塗銷。本件甲○○與
    丙○○間就系爭不動產所設定之系爭抵押權登記，既無所擔保
    之債權存在，業如前述，基於抵押權之從屬性，該抵押權即
    應歸於消滅，原告請求確認系爭抵押權不存在，應有理由。
    又丙○○怠於行使請求塗銷系爭抵押權之權利，原告為保全其
    債權，依民法第242條、第767條第1項中段規定，以債權人
    之地位，代位丙○○請求甲○○將系爭抵押權登記予以塗銷，亦
    屬正當。
六、綜上所述，原告請求確認系爭抵押權及所擔保之債權不存在
    ，並依民法第242條、第767條第1項中段規定，代位丙○○請
    求甲○○將系爭抵押權登記予以塗銷，均有理由，應予准許。
七、本件事證已臻明確，兩造其餘攻擊防禦方法及所提證據，經
    本院審酌後，核於判決結果不生影響，爰不一一予以論駁，
    併此敘明。
八、據上論結，本件原告之訴為有理由，爰判決如主文。
中　　華　　民　　國　　111 　年　　7 　　月　　15　　日
　　              民事第三庭  法  官  林靖淳
以上正本係照原本作成。
如對本判決上訴，應於判決送達後20日內向本院提出上訴狀，若
委任律師提起上訴者，應一併繳納上訴審裁判費，否則本院得不
命補正逕行駁回上訴。
中　　華　　民　　國　　111 　年　　7 　　月　　15　　日
                              書記官  洪忠改　　　　
附表：
種類 不動產標示 權利範圍 土地 臺北市○○區○○段0○段00000地號 100000分之268 土地 臺北市○○區○○段0○段000000地號 10000分之10 土地 臺北市○○區○○段0○段0地號 100000分之268 土地 臺北市○○區○○段0○段000地號 10000分之10 建物 臺北市○○區○○段0○段000○號即門牌號碼臺北市○○區○○街000巷0弄00號地下室 100分之10 建物 臺北市○○區○○段0○段000○號即門牌號碼臺北市○○區○○街000巷0弄00號地下室 100分之10 建物 臺北市○○區○○段0○段000○號即門牌號碼臺北市○○區○○街000巷0弄00號地下室 100分之10 建物 臺北市○○區○○段0○段000○號即門牌號碼臺北市○○區○○街000巷0弄0號地下 100000分之6956